【裁判字號】    98,訴,2271
【裁判日期】    990402
【裁判案由】    返還借款
【裁判全文】
臺灣臺中地方法院民事判決              98年度訴字第2271號
原      告  丁○○
訴訟代理人  莊慶洲律師
複 代 理人  乙○○
被      告  甲○○
上列當事人間請求返還借款事件，本院於民國99年3月19日言詞
辯論終結，判決如下：
    主  文
被告應給付原告新臺幣壹佰拾伍萬陸仟柒佰肆拾元，及自民國
九十八年九月二十五日起至清償日止，按年息百分之五計算之利
息。
訴訟費用新臺幣壹萬陸仟佰捌拾肆元由被告負擔。
    事實及理由
一、按訴狀送達後，原告不得將原訴變更或追加他訴。但有下列
    各款情形之一者，不在此限：三、擴張或減縮應受判決事項
    之聲明者，民事訴訟法第255條第1項第3款定有明文。原告
    起訴原請求：被告應給付原告新臺幣（下同）150萬元，及
    自起訴狀繕本送達翌日起至清償日止，按年息百分之5計算
    之利息。嗣於本院審理中減縮訴之聲明為：被告應給付原告
    1,356,740元，及自起訴狀繕本送達翌日起至清償日止，按
    年息百分之5計算之利息，合於前開規定，應予准許。
二、原告起訴主張：被告因週轉困難，於民國94年3月14日向原
    告借款150萬元，並指定原告將前開150萬元匯入訴外人即其
    女兒張鐳於華南商業銀行水湳分行（下稱華南銀行），帳
    號為000-00-000000-0號之帳戶（下稱張鐳之帳戶）內。
    因兩造當時有親戚關係，故未約定利率，僅約定由被告於借
    款後3個月內出賣其所有之土地後一次清償。原告為幫助被
    告，先將其公司之週轉金借給被告，並已以臨櫃存入方式存
    入張鐳之帳戶，嗣原告為補足週轉金，於94年4月4日再向
    臺中縣大里市農會（下稱大里市農會）貸款150萬元，兩造
    則約定該貸款應由被告先負責清償本息，被告自94年5月起
    ，即按月於附表B欄所示之日期匯款如附表B欄所示之金額予
    原告，由原告代為清償貸款之本息。然被告並未積極處理其
    土地，一再拖延，原告則基於親戚關係，未積極索取債務，
    被告仍繼續繳納前開貸款之本息。詎被告至96年2月12日止
    即未再依約匯款，則被告所繳納之22期貸款，已攤還本金
    143,260元，尚欠本金1,356,740元未清償。茲兩造係約定被
    告應於借款後3個月內清償，然如本院認兩造間之借貸關係
    係不定期借貸，則以起訴狀為催告被告返還之意思表示，請
    求被告應於起訴狀繕本送達之翌日返還。爰依消費借貸之法
    律關係，訴請被告給付等語。並聲明：如主文第1項所示。
三、被告固不否認張鐳係伊女兒，且張鐳之帳戶係伊在使用
    ，另伊於附表B欄所示之日期匯款如附表B欄所示之金額至原
    告之大里市農會帳號0000000000000號帳戶（下稱原告大里
    市農會帳戶）等情，惟辯稱：伊沒有向原告借款150萬元，
    原告應提出兩造間之借據證明兩造有借貸關係。否認原告有
    匯款150萬元至張鐳之帳戶，又縱使原告有匯款至張鐳
    之帳戶內，亦無法證明係伊向原告借款。另伊匯款至原告之
    帳戶，係因原告向伊調錢。再者，證人丙○○係原告之姊姊
    ，且丙○○與伊長期感情不和睦，已於98年5月26日離婚，
    是其證詞顯不可採等語。並聲明：(一)原告之訴及假執行之聲
    請均駁回。(二)如受不利判決，願供擔保請准宣告免為假執行
    。
四、得心證之理由：
  (一)原告主張：被告於94年3月14日向其借款150萬元，其已依約
    將150萬元匯入被告所指定之張鐳之帳戶內等語；被告固
    不否認張鐳之帳戶係其在使用，惟否認有向原告借款等語
    。經查：
  1.按稱消費借貸者，謂當事人一方移轉金錢或其他代替物之所
    有權於他方，而約定他方以種類、品質、數量相同之物返還
    之契約，民法第474條第1項定有明文。而按消費借貸契約之
    訂立，法律上並無應以書面為之之規定，最高法院27年上字
    第3240號判例著有明文。
  2.原告所有之華南銀行帳號000000000000號帳戶於94年3月14
    日轉帳150萬元至張鐳之帳戶等情，有華南銀行98年12月
    22日華水湳存字第0980695號函暨檢送之存摺類存款存款憑
    條影本、存摺類存款取款憑條影本在卷可證。另證人丙○○
    證稱：「94年時被告急需要一筆錢，我打電話回家，問我爸
    爸是否可以幫忙，我爸爸說沒有錢，我與被告當時還沒有離
    婚，我與被告有一起回娘家，我回家路途中，我爸爸打電話
    給我弟弟，問我弟弟可否幫忙，我弟弟在大陸，因為當時有
    姊夫的關係且被告承諾於3個月內會還款，所以我弟弟有同
    意要幫被告，我與被告與我爸爸一起到農會辦理貸款，但是
    該房子是我弟弟的，即登記為我弟弟丁○○的名字，所以我
    們無法貸款，我爸爸告知我弟弟，我弟弟於華南銀行有一筆
    150萬元是供作生意週轉用的資金，所以我弟弟就先轉給被
    告使用，我弟弟認為被告於3個月就可以還款了，後來我弟
    弟也需要資金週轉，所以回國後就去農會貸款，這是94年3
    月份左右的事情，我弟弟於94年4月初去農會貸款，當時沒
    有約定利息如何計算，當時約定3個月內要還款。」、「（
    原告在華南銀行的150萬元是何人去辦理轉至被告的帳戶？
    ）是我與被告一起去辦理的。」、「（提示華南銀行檢送之
    存款取款憑條兩紙，是何人所填載？）這是我的筆跡，這兩
    張都是我寫的，是我弟弟丁○○叫我回去拿他的印章，另外
    張鐳是我女兒，張鐳的該存摺帳號都是被告在使用，因
    為原告的帳戶與張鐳的帳戶是同一銀行的帳戶，所以我就
    直接從丁○○的帳戶提款並存入張鐳的帳戶。」等語（見
    99年1月27日準備程序筆錄）。而被告亦不否認張鐳之帳
    戶係其在使用（見98年12月9日準備程序筆錄）。可知，被
    告確實於94年3月14日向原告借款150萬元，且約定3個月內
    清償，原告已經由丙○○將150萬元轉帳至被告所使用之張
    鐳之帳戶內。
  3.另原告於94年4月4日向大里市農會貸款150萬元，於94年5月
    4日起至96年2月5日止按月攤還如附表A欄所示之本金、利息
    ，及至96年2月5日止繳交本息後，尚有1,356,740元之本金
    未清償等情，有大里市農會99年2月5日里農信字第09900004
    62號函暨檢送之貸款申請書、借據、授信約定書、其他約定
    事項、他項權利證明書、抵押權設定契約書、基準放款利率
    暨指數型房貸利率核定表、放款交易查詢（均影本）在卷可
    佐。再者，被告自承其自94年5月5日起至96年2月12日止按
    月於附表B欄所示之日期匯款如附表B欄所示之金額予原告等
    情，並有原告大里市農會帳戶活期活儲存款存摺影本在卷可
    稽。則觀之如附表A欄所示原告向大里市農會貸款之還款日
    期及金額及如附表B欄所示被告匯款至原告帳戶之日期及金
    額，兩者雖未完全相符合，惟多數均為原告每月攤還貸款之
    金額增加，而被告匯款之金額仍與未增加前之月份之金額相
    同之故，顯見被告每月匯款金額係參照原告按月應攤還大里
    市農會貸款之本息金額決定。又被告匯款日期雖有時在原告
    繳交貸款本息之前或同日，然多數係在原告繳納貸款本息之
    後，足見此並非原告向被告借款繳納貸款之情形，被告辯稱
    其匯款予原告係原告向其調錢云云，即難採信。是原告主張
    被告匯款予原告係因被告未依約於3個月內清償借款，而兩
    造約定由被告先負責繳納原告另向大里市農會貸款之每月本
    息等情，應堪憑採。
  4.又被告雖辯稱原告應提出借據證明兩造間有借貸關係，然揆
    之前開法條及判例意旨，消費借貸契約之訂立並非以書面為
    必要，是被告此之所辯，亦不足採。
  5.被告於94年5月5日至96年2月12日間按月匯款予原告之金額
    ，扣除其中被告應為原告繳納原告向大里市農會貸款150萬
    元每月應攤還之利息後，其餘應屬被告清償原告本金部分，
    則被告於前開期間匯款共計236,940元，扣除原告於前開期
    間攤還予大里市農會之利息總額95,250元後，被告已清償原
    告之本金應為141,690元（計算式：236,940－95,250＝141,
    690），是原告主張被告已清償本金143,260元，尚欠本金1,
    356,740元未清償（計算式：1,500,000－143,260＝1,356,
    740），為有理由。
  (二)按遲延之債務，以支付金錢為標的者，債權人得請求依法定
    利率計算之遲延利息。但約定利息較高者，仍從其約定利率
    ；而應付利息之債務，其利率未經約定，亦無法律可據者，
    週年利率為5%，民法第233條第1項、第203條分別定有明文
    。原告主張兩造間沒有約定利率等情，有證人丙○○之前開
    證詞足資證明，則原告請求以年息5%計算法定遲延利息，揆
    諸前開規定，並無不合。
五、綜上所述，原告依消費借貸之法律關係，請求被告給付原告
    1,356,740元，及自起訴狀繕本送達翌日即98年9月25日起至
    清償日止，按年息5%計算之利息，為有理由，應予准許。
六、本件事證已臻明確，兩造其餘攻擊、防禦方法及所提出之各
    項證據資料，核與判決結果不生影響，爰不逐一論述，附此
    敘明。
七、本件訴訟費用額確定為16,384元（含第一審裁判費15,850元
    及證人日旅費534元），由敗訴之被告負擔。
八、據上論結，原告之訴為有理由，依民事訴訟法第78條、第87
    條第1項，判決如主文。
中    華    民    國    99    年    4     月    2     日
                  民事第三庭    審判長法  官  許秀芬
                                      法  官  林慧貞
                                      法  官  黃佳琪
正本係照原本作成。
如對本判決上訴，須於判決送達後20日內向本院提出上訴狀。
中    華    民    國    99    年    4     月    2     日
                                      書記官
 附表
┌───────────────────────┬────────────┬────┐
│原告向大里市農會貸款之還款日期及金額（A欄）   │被告匯款至原告帳戶之日期│A欄合計 │
│                                              │及金額（B欄）           │之金額與│
│                                              │                        │B欄金額 │
│                                              │                        │之差額  │
├──────┬─────┬────┬─────┼──────┬─────┼────┤
│日       期 │本      金│利    息│合      計│日        期│  匯款金額│        │
├──────┼─────┼────┼─────┼──────┼─────┼────┤
│  94年5月4日│   6,624元│ 3,596元│  10,220元│  94年5月5日│  10,220元│     0元│
├──────┼─────┼────┼─────┼──────┼─────┼────┤
│  94年6月6日│   6,681元│ 3,609元│  10,290元│  94年6月6日│  10,220元│   -70元│
├──────┼─────┼────┼─────┼──────┼─────┼────┤
│  94年7月4日│   6,697元│ 3,593元│  10,290元│  94年7月4日│  10,220元│   -70元│
├──────┼─────┼────┼─────┼──────┼─────┼────┤
│  94年8月4日│   6,713元│ 3,577元│  10,290元│  94年8月5日│  10,220元│   -70元│
├──────┼─────┼────┼─────┼──────┼─────┼────┤
│  94年9月5日│   6,730元│ 3,560元│  10,290元│  94年9月5日│  10,220元│   -70元│
├──────┼─────┼────┼─────┼──────┼─────┼────┤
│ 94年10月4日│   6,746元│ 3,544元│  10,290元│ 94年10月7日│  10,220元│   -70元│
├──────┼─────┼────┼─────┼──────┼─────┼────┤
│ 94年11月4日│   6,705元│ 3,735元│  10,440元│ 94年11月7日│  10,220元│  -220元│
├──────┼─────┼────┼─────┼──────┼─────┼────┤
│ 94年12月5日│   6,662元│ 3,778元│  10,440元│ 94年12月6日│  10,440元│     0元│
├──────┼─────┼────┼─────┼──────┼─────┼────┤
│  95年1月4日│   6,679元│ 3,761元│  10,440元│  95年1月6日│  10,440元│     0元│
├──────┼─────┼────┼─────┼──────┼─────┼────┤
│  95年2月6日│   6,674元│ 3,836元│  10,510元│  95年2月6日│  10,540元│    30元│
├──────┼─────┼────┼─────┼──────┼─────┼────┤
│  95年3月6日│   6,665元│ 3,845元│  10,510元│  95年3月3日│  10,540元│    30元│
├──────┼─────┼────┼─────┼──────┼─────┼────┤
│  95年4月4日│   7,462元│ 3,828元│  11,290元│  95年4月3日│  10,540元│  -750元│
├──────┼─────┼────┼─────┼──────┼─────┼────┤
│  95年5月4日│   6,182元│ 5,108元│  11,290元│  95年5月4日│  11,290元│     0元│
├──────┼─────┼────┼─────┼──────┼─────┼────┤
│  95年6月5日│   6,204元│ 5,086元│  11,290元│  95年6月6日│  11,290元│     0元│
├──────┼─────┼────┼─────┼──────┼─────┼────┤
│  95年7月4日│   6,226元│ 5,064元│  11,290元│ 95年7月13日│  11,290元│     0元│
├──────┼─────┼────┼─────┼──────┼─────┼────┤
│  95年8月4日│   6,213元│ 5,107元│  11,320元│  95年8月2日│  11,290元│   -30元│
├──────┼─────┼────┼─────┼──────┼─────┼────┤
│  95年9月4日│   6,220元│ 5,100元│  11,320元│ 95年9月12日│  11,290元│   -30元│
├──────┼─────┼────┼─────┼──────┼─────┼────┤
│ 95年10月4日│   6,243元│ 5,077元│  11,320元│ 95年10月5日│  11,290元│   -30元│
├──────┼─────┼────┼─────┼──────┼─────┼────┤
│ 95年11月6日│   6,206元│ 5,114元│  11,320元│95年11月10日│  11,290元│   -30元│
├──────┼─────┼────┼─────┼──────┼─────┼────┤
│ 95年12月4日│   6,208元│ 5,112元│  11,320元│ 95年12月8日│  11,290元│   -30元│
├──────┼─────┼────┼─────┼──────┼─────┼────┤
│  96年1月4日│   6,231元│ 5,089元│  11,320元│  96年1月8日│  11,290元│   -30元│
├──────┼─────┼────┼─────┼──────┼─────┼────┤
│  96年2月5日│   6,289元│ 5,131元│  11,420元│ 96年2月12日│  11,290元│  -130元│
├──────┼─────┼────┼─────┼──────┼─────┼────┤
│合      計  │ 143,260元│95,250元│ 238,510元│            │ 236,940元│-1,570元│
└──────┴─────┴────┴─────┴──────┴─────┴────┘

司法院資訊處製作；財團法人民間司法改革基金會備份。
